【裁判字號】    95,台上,3419
【裁判日期】    950622
【裁判案由】    偽造文書
【裁判全文】
最高法院刑事判決            九十五年度台上字第三四一九號
    上  訴  人  台灣高等法院檢察署檢察官
    上  訴  人
    即  被  告  甲○○
                        庄子4.
    選任辯護人  羅美鈴律師
    被      告  乙○○
                        庄子4.
                丙○○
                        號
上列上訴人等因被告等偽造文書案件，不服台灣高等法院中華民
國九十二年七月十日第二審判決（九十二年度上訴字第七八四號
，起訴案號：台灣桃園地方法院檢察署九十年度偵字第二四二號
），提起上訴，本院判決如下：
    主  文
原判決撤銷，發回台灣高等法院。
    理  由
本件原判決認定：乙○○與上訴人即被告甲○○係母女，乙○○
與歐玉蘭、丁○○○則為同母異父姐妹。乙○○、歐玉蘭及丁○
○○之母親歐四妹，於民國八十九年十一月九日因敗血症休克、
慢性腎臟衰竭及上消化道出血，經送入桃園縣平鎮市壢新醫院急
救，住院期間歐四妹神智不清，生命徵兆不穩，延至八十九年十
一月十六日不治死亡。甲○○明知歐四妹已喪失權利能力及意思
能力，不可能再為委任之意思表示，竟於土地登記申請書上盜用
歐四妹之印文，偽造歐四妹委任甲○○辦理贈與原判決附表（下
稱附表）二編號三至七號五筆土地，轉移至甲○○名下之手續，
並於歐四妹逝世後之八十九年十一月十八日，持該不實土地登記
申請書向中壢地政事務所行使，足以生損害於歐四妹及地政機關
關於土地登記之正確性。因而撤銷第一審關於甲○○部分無罪之
判決，依牽連犯從一重改判論處甲○○行使偽造私文書，足以生
損害於公眾及他人罪刑（處有期徒刑三月，緩刑二年）。並以公
訴意旨略以：歐玉蘭、丁○○○姐妹於辦理其母歐四妹後事並準
備申報遺產稅時，發現附表二編號三至七號五筆土地已分別過戶
至被告乙○○及甲○○名下，經查知渠等趁歐四妹於八十九年十
一月十日心神喪失時，利用保管歐四妹印章機會，與被告丙○○
共同連續偽造歐四妹名義之「土地贈與所有權移轉契約書」及「
土地登記申請書」等私文書，將前開五筆土地移轉過戶予甲○○
，嗣丙○○因慮及歐四妹已歿，為免於前開契約書列名而遭追訴
，乃未於代理人欄具名，由乙○○、甲○○自行持前開偽造之契
約書及申請書向中壢地政事務所辦理移轉登記而行使，使中壢地
政事務所承辦人將上開不實事項登載於職務上所掌管之公文書，
進而製發上開五筆土地之登記簿謄本，足以生損害於歐四妹，因
認乙○○、丙○○共同涉犯行使偽造私文書罪、使公務員登載不
實文書罪及盜用印章等罪嫌云云。但經審理結果，認為不能證明
乙○○、丙○○犯罪，因而維持第一審諭知乙○○、丙○○無罪
之判決，駁回此部分檢察官在第二審之上訴，固非無見。
惟查：(一)、原判決事實記載甲○○「竟於土地登記申請書上盜用
歐四妹之印文，偽造歐四妹委任甲○○辦理贈與『附表二』編號
三至七號五筆土地，轉移至甲○○名下之手續」（見原判決第二
頁第十至十一行）；理由中並就「附表一、二所列（示）之十二
筆土地」、「附表二編號三至七號五筆土地」、「附表一之七筆
土地」之贈與或過戶等過程多所論述（見原判決第三頁第九行、
第四頁第二行及第十二行、第五頁第十一行、第十三行及第十六
行、第六頁第十五行、第九頁第四行、第十頁第十四行、第十一
頁第一行及第十七行）。亦即原審援引附表二編號三至七為犯罪
事實認定及附表一、二為有罪或無罪理由論述之一部，但原判決
並未附有附表，則其事實欄之記載及理由欄之說明，實際內容為
何？尚屬不明，自不足為適用法令及判斷其適用當否之準據。又
原判決就甲○○行使偽造土地登記申請書，事實欄係記載「足以
生損害於歐四妹及地政機關關於土地登記之正確性」（見原判決
第二頁第十四至十五行），理由中則說明「足以生損害於土地登
記之正確性及歐四妹之遺產繼承人」（見原判決第七頁第十六行
），亦有事實認定與理由論述不相適合之矛盾。(二)、已受請求之
事項未予判決者，其判決當然違背法令，刑事訴訟法第三百七十
九條第十二款定有明文。本件依檢察官起訴書記載，甲○○除被
訴行使偽造之「土地登記申請書」外，並被訴行使偽造之「土地
贈與所有權移轉契約書」。原判決雖認定甲○○被訴行使偽造之
「土地登記申請書」部分，成立行使偽造私文書罪，但對於被訴
行使偽造之「土地贈與所有權移轉契約書」部分，是否成立犯罪
則未予裁判，自有已受請求之事項未予判決之違法。(三)、本件檢
察官係起訴乙○○、丙○○與甲○○共同偽造「土地贈與所有權
移轉契約書」及「土地登記申請書」等私文書，原審雖採信乙○
○、丙○○否認犯罪所為之辯解，然而乙○○在警詢時已陳稱：
「第一次過戶均以代書代為辦理，其餘是委託他人填寫自行辦理
過戶」，甲○○經詢以：「妳土地過戶經何人辦理？」時，亦陳
稱：「我均是我母親乙○○去辦理」各等語（見外放「附件(一)」
第八頁反面、第十頁反面）；倘屬不虛，乙○○於歐四妹去世後
，似有共同辦理申請將前揭土地移轉登記予甲○○之相關事項，
能否謂其「未曾參與本件有罪部分構成要件事實之實施」（見原
判決第十一頁末行），即非無深入詳酌餘地。又丙○○為專業代
書，於原審已承認尚未投件之前，即已知悉歐四妹已經死亡，其
權利能力已經消滅。於此情形，應即停止依原來方式辦理移轉登
記（改依繼承後方式處理），詎仍將其代為製作之「土地贈與所
有權移轉契約書」及「土地登記申請書」持交甲○○行使，據以
辦理土地移轉，此部分行為有無犯罪之故意？亦待研酌。原審未
詳加究明，細心剖析，並於理由內為必要之說明，即遽認不能證
明乙○○、丙○○犯罪，自有調查未盡之違誤。以上或為上訴意
旨所指摘，或為本院得依職權調查之事項，應認有發回更審之原
因。
據上論結，應依刑事訴訟法第三百九十七條、第四百零一條，判
決如主文。
中    華    民    國  九十五  年    六    月  二十二  日
                      最高法院刑事第十一庭
                          審判長法官  陳  世  雄
                                法官  魏  新  和
                                法官  吳  信  銘
                                法官  徐  文  亮
                                法官  蘇  振  堂
      本件正本證明與原本無異
                                      書  記  官
中    華    民    國  九十五  年    六    月  二十八  日
                                                      Ｅ


司法院資訊處製作；財團法人民間司法改革基金會備份。
